【裁判字號】    95,抗,264
【裁判日期】    951017
【裁判案由】    聲明異議
【裁判全文】
臺灣高等法院臺南分院民事裁定           95年度抗字第264號
抗告人  甲○○
抗告人因就相對人即執行債權人台灣金聯資產管理股份有限公司
與執行債務人吳建毅、吳震鴻、陳金甌等三人間給付借款強制執
行事件，對於中華民國95年8月15日台灣台南地方法院93年度執
字第26357號裁定提起抗告，本院裁定如下：
    主  文
抗告駁回。
抗告程序費用由抗告人負擔。
    理  由
一、按「不動產所有人，設定抵押權後，於同一不動產上，得設
    定地上權及其他權利，但其抵押權不因此而受影響。」，民
    法第866條定有明文。又「債務人於抵押權設定後，倘於抵
    押物上與第三人設定地上權或其他使用收益之權利（例如租
    賃權），在抵押權人聲請拍賣抵押物時，發生無人應買或出
    價不足清償抵押債權之情形，執行法院自得除去該項權利而
    為拍賣，此乃因抵押權為物權，經登記而生公示之效力，在
    登記後就抵押物取得地上權或其他使用收益之權利者，自不
    得使登記在先之抵押權受其影響。」，此有司法院院字第14
    46號、釋字第304號解釋意旨可資參照。
二、本件聲明異議及抗告意旨略以：本件債務人之一陳金甌確曾
    於民國（下同）78年間（即設定抵押權之前）將系爭執行標
    的物即台南市○○區○○段14-14地號土地出租予抗告人，
    而抗告人於原審法院所提出之契約書，其墨跡較新，係因抗
    告人之契約書原本遺失，87、88年間債務人陳金甌又病重，
    抗告人恐事後其子女將否認上開租賃事宜致生糾紛，乃將債
    務人陳金甌留存之契約書影本再次影印乙份，並塗去契約書
    上雙方之簽名、印章後重行影印，並要求債務人陳金甌重新
    簽名蓋章以當作契約書原本，原審就此認有疑義，卻未要求
    抗告人說明或調查，逕認定係抗告人事後偽造，顯有不當。
    至於債務人陳金甌於84年10月11日雖曾書立切結書予原債權
    人台灣土地銀行，表示系爭不動產於提供設定抵押權時無任
    何租賃關係存在，然此係陳金甌為貸得款項始配合銀行之要
    求而簽立，不得因此否認抗告人與陳金甌就系爭土地有租賃
    關係存在。亦即，抗告人就系爭土地、建物於抵押權設定前
    ，即有租賃權存在。原裁定排除上開租賃關係，顯有違誤，
    抗告人為此聲明異議，竟遭裁定駁回，洵有未洽，為此提起
    抗告，請求廢棄原裁定云云。
三、經查：本件執行債權人即相對人台灣金聯資產管理股份有限
    公司以台灣台南地方法院93年5月21日南院慶88執慎字第703
    9號債權憑證、為執行名義，請求原執行法院執行拍賣
    本件債務人之一吳震鴻所有之坐落：台南市○○區○○段
    14-27地號土地暨其上1415建號建物（門牌號碼：台南市○
    ○○街9巷14號，即原審拍賣公告附表所示之甲標）；台
    南市○○區○○段14-14地號土地暨其上為另一執行債務人
    陳金甌所有之1376建號建物（門牌號碼為：台南市○○○街
    9巷16號，即原審拍賣公告附表所示之乙標）等不動產，經
    原審法院以93年度執字第26357號受理執行在案。按上開房
    地係於79年7月29日及同年月24日，經執行債務人吳震鴻、
    陳金甌分別設定6000萬元及2400萬元之最高限額抵押權予第
    三人台灣土地銀行並借款，嗣第三人台灣土地銀行又將上開
    債權及擔保抵押權讓與相對人。又執行債務人之一陳金甌前
    於88年5月12日死亡，經原執行法院准許相對人為其繼承人
    吳震鴻（即本件執行債務人之一）、吳榮欽、吳淑雲、吳秀
    貞等四人繼承之系爭1326建物代辦所有權繼承登記完畢各情
    ，此有相對人提出之土地及建築改良物抵押權設定暨變更契
    約書4份、他項權利證明書2紙、土地及建物登記謄本各2份
    、繼承系統表1份、戶籍謄本7紙及辦畢繼承登記之建物登記
    謄本1份可證，嗣原審法院於95年7月18日就上開房地進行第
    2次拍賣，其中上開甲標所示之土地及地上建物合併拍賣最
    低拍賣價額為3885萬6000元，因無人應買而流標（另非本件
    爭執範圍之乙標最低拍賣底價則為1109萬6000元，經第三人
    黃永慶以最高標價1206萬6600元得標拍定），惟相對人聲請
    執行債務人之債務為本金5755萬8249元（應另加計利息、違
    約金及執行費用等），上開乙標拍賣所得價額顯仍不足供相
    對人之上開債權全部受償，是上開甲標部分勢必需再進行第
    3次減價拍賣（約酌減第2次底價百分之20），此亦有上開不
    動產第2次拍賣公告1份及拍賣筆錄2份在卷足按。足認系爭
    甲標土地，建物租賃（使用借貸）關係之存在，已經影響系
    爭抵押權之實行，原審法院因此依相對人之聲請，依首揭司
    法院解釋意旨，以執行命令除去抗告人對系爭土地、建物之
    租賃權，並以裁定駁回抗告人之異議，於法洵無違誤。
四、抗告意旨稱「債務人之一陳金甌確曾於78年間將系爭新南段
    14-14地號土地出租予抗告人，早於設定系爭抵押權之前，
    此有土地租賃契約書可憑，債務人陳金甌於84年間書立之切
    結書係為配合取得貸款始簽立，不得因此否認抗告人與債務
    人陳金甌就系爭土地有租賃關係存在」云云。經查：
  (一)本件執行債務人之一陳金甌於84年10月11日，曾書立切結書
    乙紙予原債權人台灣土地銀行，表示系爭不動產於提供設定
    抵押權之時絕無任何租賃關係存在乙節，此有債務人陳金甌
    書立之切結書乙份附卷可稽（原審卷第32頁），抗告人對上
    開切結書之真正亦不爭執，僅辯稱「陳金甌係為取得貸款始
    虛偽配合簽立」云云，但為相對人所否認，抗告人復未舉證
    以實其說，難認系爭土地之租賃係成立在84年10月11日系爭
    抵押權設定之前。
  (二)抗告人雖提出土地租賃契約書影本乙份為據，主張伊就系爭
    土地、建物於設定抵押權之前即有租賃權存在云云。惟查，
    抗告人提出之「土地租賃契約書」係影本，並非原本。而依
    肉眼觀察，明顯可看出債務人陳金甌及抗告人二人簽名之墨
    跡甚新，應非78年1月15日所書立，抗告人亦不否認伊所提
    出之土地租賃契約書影本並非當初雙方簽立之原本，所辯「
    因原本遺失，故於87、88年間將原契約之影本簽名塗銷後再
    由原債務人陳金甌簽名其上」云云，不符常情，殊難置信，
    抗告人主張就系爭土地、建物於設定抵押權之前即有租賃權
    存在，並無理由。
  (三)再就抗告人提出之上開土地租賃契約書內容以觀，該契約書
    第(一)點明白約定租賃標的物為「新南段14-27、14-14地號土
    地」，其中第(五)點更明定：「甲方（即出租人陳金甌）僅出
    租土地，地上物應由乙方（即抗告人）自行興建房屋等搭建
    房舍等地上物．．。」，足見上開契約縱或屬實，亦不包括
    建物在內甚明。而上開土地租賃契約書第(八)點卻載明：「本
    約自立約日起給付新台幣600萬元正，並經由甲方簽收無誤
    ，以供甲方作為購地自備款及興建房屋之用。同時約定將來
    甲方自行興建合法建物出租25年供乙方經營飯店旅社之用．
    ．．」等語，明顯可見出上開契約內容前後矛盾，有違情理
    。另參以抗告人於原執行法院所稱「伊於78年間借款予陳金
    甌，雙方並約定系爭建物蓋好後，由抗告人承租建物並經營
    旅館」，惟抗告人向原執行法院聲明異議時，卻主張「伊就
    系爭土地有租地建屋關係存在」等語，抗告人就系爭建物之
    租賃有無成立或何時成立乙節，抗告人前後主張並不一致。
  (四)又系爭甲標不動產價值合計有4857萬元（另乙標部分則為13
    87萬元），此有湯茂禛建築師事務所不動產估價報告書乙份
    在卷足按。而依上開土地租賃契約書所示，原債務人陳金甌
    僅以每月2萬元之租金將上開4筆不動產租給抗告人，其租金
    額與上開不動產之全部價值，顯不相當。又該租約之租期自
    78年1月15日起至103年1月14日止，長達25年，期間與租金
    均未變動，與一般租賃迥異。再者，抗告人於原執行法院調
    查時供稱該600萬元是以現金一次給付陳金甌，如此大額款
    項，以現金一次支付，復無法說明其來源，在在均與常情相
    違，難認真正。
五、綜上所述，抗告人主張對系爭土地、建物有租賃權存在，此
    項租賃權且成立於相對人系爭抵押權設定之前，並無理由。
    而本件土地及建物經原審法院實施拍賣結果，確已因上開租
    賃權之存在而影響系爭抵押權之實行。原審法院因而依相對
    人之聲請，以執行命令除去抗告人就上開抵押土地、建物主
    張之租賃權，於法有據，抗告人猶執陳詞，指摘原裁定不當
    ，求為廢棄，非有理由，應予駁回。
結論：本件抗告為無理由，爰依強制執行法第三十條之一、民事
訴訟法第四百九十五條之一第一項、第四百四十九條第一項、第
九十五條、第七十八條，裁定如主文。
中    華    民    國    95    年    10    月    17    日
                  民事第三庭    審判長法  官  陳光秀
                                      法  官  李文賢
                                      法  官  曾平杉
上為正本係照原本作成。
如不服本裁定，僅得於收受本裁定正本送達後10日內以適用法規
顯有錯誤為理由，向本院提出抗告狀（須附繕本），依法應繳納
抗告費新台幣1千元，並委任律師為訴訟代理人，經本院許可後
始可再抗告於最高法院。
中    華    民    國    95    年    10    月    19    日
                                      書記官  葉秀珍
【附記】
民事訴訟法第495條之1第2項準用同法第466條之1第1、2項規定
：
(1)對於第二審判決上訴，上訴人應委任律師為訴訟代理人。但上
  訴人或其法定代理人具有律師資格者，不在此限。
(2)上訴人之配偶、三親等內之血親、二親等內之姻親，或上訴人
  為法人、中央或地方機關時，其所屬專任人員具有律師資格並
  經法院認為適當者，亦得為第三審訴訟代理人。
                                                   Ｊ


司法院資訊處製作；財團法人民間司法改革基金會備份。
